【裁判字號】    97,重上更(二),118
【裁判日期】    970611
【裁判案由】    違反貪污治罪條例等
【裁判全文】
臺灣高等法院臺南分院刑事判決   97年度重上更(二)字第118號
上  訴  人
即  被  告  甲○○
選任辯護人  林俊生律師
            吳啟勳律師
上列上訴人因違反貪污治罪條例等案件，不服臺灣雲林地方法院
92年度訴字第219號中華民國93年9月17日第一審判決（起訴案號
：臺灣雲林地方法院檢察署92年度偵字第1129號），提起上訴判
決後，經最高法院第2次發回更審，本院判決如下：
    主  文
原判決關於甲○○部分撤銷。
甲○○共同連續犯商業會計法第七十一條第一款之以明知為不實
之事項，而填製會計憑證罪，處有期徒刑壹年，減為有期徒刑陸
月，如易科罰金，以佰元即新臺幣玖佰元折算壹日。
。
    事  實
一、甲○○係國立嘉義大學（以下稱嘉義大學）食品科學系教授
    ，其在學校負責教學、研究工作。緣於民國90年間，綠益康
    生物科技實業股份有限公司（以下稱綠益康公司，設雲林縣
    東勢鄉○○路150號，甲○○嗣於91年4月10日以技術入股之
    模式取得該公司普通股650萬股，而成為綠益康公司之股東
    ）擬利用甲○○之研究技術，遂透過甲○○之介紹，與嘉義
    大學合作研發「以超臨界二氧化碳分餾技術純化金線蓮與二
    十八碳醇中機能成分之研究」、「以超臨界二氧化碳分餾技
    術純化鹿茸與五葉松中機能成分之研究」及「以超臨界二氧
    化碳分餾技術純化冬蟲夏草與紅麴中機能成分之研究」3 項
    研究，綠益康公司並提供每項研究經費60萬元，3項共計180
    萬元（各項研究所需之人事費用及實驗費用為54萬元、學校
    管理費用為6萬元，合計為60萬元）給嘉義大學（按繳入嘉
    義大學之公庫校務基金帳戶），且委託甲○○執行上開研究
    開發事宜。嗣甲○○即簽請嘉義大學接受綠益康公司之委託
    研究案，而請當時擔任校長之楊國賜代表嘉義大學與綠益康
    公司於90年11月1日簽立上開3項研究案之「委託研發合約書
    」上核章。而為執行上開3項研究計畫，甲○○所採購之實
    驗器材等物，於請領款項時，須依嘉義大學建教合作經費收
    支處理準則辦理。並由廠商開具統一發票後，由計畫主持人
    甲○○填寫財物購置修繕申請單及粘貼憑證用紙（兼驗收證
    明、請款），再經驗收人核章證明後，逐一層轉予嘉義大學
    經辦主管、會計審核、會計主任、授權主管核章後，方得向
    嘉義大學請領該筆款項。
二、甲○○因從事教學研究及多項研究計畫，自85年至91年間，
    曾多次向科漢企業股份有限公司（以下稱科漢公司，設台北
    市中山區○○○路1之1號5樓）業務經理劉吉青（業經原審
    法院判決有罪確定）採購各項實驗、研究所用之器材、零件
    ，因而與劉吉青熟識。甲○○因執行上述研究計畫，必須使
    用酒精泵浦裝置在分餾機上進行分餾及萃取，乃於91年1月
    31日打電話給劉吉青，以嘉義大學名義購買2台酒精泵浦，
    原價每台18萬5千元，經議價結果減為每台17萬元，2台酒精
    泵浦合計34萬元。翌日（即91年2月1日），劉吉青就此買賣
    條件即委請秘書簽訂1份銷售合約書，由劉吉青在「賣方：
    科漢企業股份有限公司」下方簽名「劉吉青」後，傳真給甲
    ○○，再由甲○○在「買方：嘉義大學食品工程系」下方簽
    上「甲○○」姓名後，回傳給科漢公司，確認該銷售合約。
    甲○○明知其與劉吉青所交易之買賣標的物係酒精泵浦2台
    ，而非如附表一所列之零件，竟意圖為自己不法之所有，要
    求劉吉青將2台酒精泵浦之價金34萬元，以採購如附表一所
    示零件之不實內容，分載於4張不同發票。而劉吉青身為科
    漢公司業務經理，係從事業務之人，為順利做成該2台酒精
    泵浦之買賣並取得價金，竟與甲○○互為偽造文書之犯意聯
    絡，並基於概括犯意，為辦理款項請領手續，明知所交易之
    買賣標的物係酒精泵浦2台，而非如附表一所列之零件，仍
    由劉吉青每次先傳真1張估價單草稿（內容如下列4張發票所
    載零件、金額）給甲○○確認後，再由劉吉青未經科漢公司
    負責人謝珍之同意，利用不知情之科漢公司會計人員（即
    秘書）郭姓成年女子（年籍名字不詳）製作其業務上所作成
    之文書即下列4張不實內容之統一發票，足生損害於科漢公
    司：
  於91年2月19日左右，開立日期為91年2月19日，記載出售附
    表一編號１、２、３、４、５、６零件給嘉義大學的不實內
    容統一發票，發票編號LJ00000000，金額七萬八千八百元（
    下稱第１張發票）。
  又於91年2月27日左右，開立91年2月27日，記載出售附表一
    編號７、８、９、１０零件給嘉義大學之不實內容統一發票，
    發票編號LJ00000000，金額八萬一千六百十元（下稱第２張
    發票）。
  再於91年3月5日左右，開立91年3月5日，記載出售附表一編
    號、、、零件給嘉義大學之不實內容統一發票，發
    票編號MH00000000，金額為九萬三千零七十元（下稱第３張
    發票）。
  復於91年3月14日左右，開立91年3月14日，記載出售附表一
    編號、、、零件給嘉義大學的不實內容統一發票，
    發票編號MH00000000，金額為八萬六千五百二十元（下稱第
    ４張發票）。
三、甲○○於取得劉吉青交付之上開4張不實內容統一發票（金
    額合計34萬元）後，再連續請不知情之研究助理填寫財物購
    置修繕申請單，並自91年2月1日訂購上開2台酒精泵浦之日
    起至同年5月間止，先後為：
  指示不知情之研究助理薛耀晴（民國62年10月22日生），將
    第１張發票所載不實零件申購事實及金額，填入甲○○為執
    行上述計畫請領款項而在業務上所應作成之文書，先在0000
    00000號財物購置修繕申請單，填載申請日期為91年2月25日
    ，並蓋用「甲○○」印章於該申請單上，再將該申請單號碼
    、金額、用途，填入甲○○於業務上所應作成之文書即粘貼
    憑證用紙（兼驗收證明、請款）上，在該粘貼憑證用紙上「
    經辦人」欄蓋用「甲○○」印章，且透過薛耀晴拿給不知情
    之王璧娟教授（為甲○○之妻）蓋章在該4張申請單之「驗
    收證明」欄，以表示該項零件採購確經驗收，並於91年3月1
    日提出該財物購置修繕申請單、粘貼憑證用紙，層轉嘉義大
    學核示，使當時擔任嘉義大學食品科學系系主任（兼辦學校
    行政業務）張瑞郎在經辦主管欄；會計組員（學校行政人員
    ）王香富在會計審核欄；會計主任（學校行政人員）蔡正文
    在會計主任欄；生命科學院院長（兼辦學校行政業務）楊玲
    玲在授權主管欄，分別在上開單據文書其等掌管之審核欄上
    一一核章判行，而後由嘉義大學總務處出納人員將該第１張
    發票金額支付給科漢公司，足生損害於嘉義大學對於審核上
    開計劃經費請領項目之正確性。
  又以同一方式，請領第２張發票金額，並製作不實之0000
    00000號財物購置修繕申請單（申請單日期為91年2月12日，
    提出請領日期為91年4月8日），足生損害於嘉義大學對於審
    核上開計劃經費請領項目之正確性。
  再以同一方式，請領第４張發票金額，並製作不實之0000
    00000號財物購置修繕申請單（申請單日期為91年3月12日，
    提出請領日期為91年4月10日），足生損害於嘉義大學對於
    審核上開計劃經費請領項目之正確性。
  復以同一方式，請領第３張發票金額，並製作不實之0000
    00000號財物購置修繕申請單（申請單日期為91年2月12日，
    提出請領日期為91年5月1日），足生損害於嘉義大學對於審
    核上開計劃經費請領項目之正確性。
四、嗣劉吉青之好友張秋佳即鉅山工業有限公司（以下稱鉅山公
    司）的負責人，因鉅山公司自90年7月間左右，承製綠益康
    公司1套超臨界設備，該超臨界設備擬供甲○○實驗使用。
    雙方約定總價520萬元，並由綠益康公司先兌現100萬元訂金
    支票款，交由張秋佳以之購買管柱。該超臨界設備完工後，
    於91年7月1日，於甲○○之助理羅偉碩進行操作時，發生爆
    炸，張秋佳委請劉吉青與綠益康公司及甲○○洽談機器爆炸
    之歸責問題，並要求歸還發票或者負擔5％的發票稅金未果
    。劉吉青與張秋佳心有不平，乃向嘉義大學提出檢舉，由該
    校組成調查小組調查，惟未有結果。劉吉青乃於91年11月20
    日向法務部調查局台北市調查處自首，經台北市調查處報請
    台灣雲林地方法院檢察署檢察官偵辦，由檢察官指揮台北市
    調查處人員於92年1月9日持臺灣雲林地方法院所核發之搜索
    票，前往綠益康公司執行搜索，扣得甲○○所購買之該2台
    酒精泵浦（均係ＢＲＡＮ＋ＬＵＥＢＢＥ廠牌，型號Ｎ－Ｐ
    31，年份2002，無月、日，1台序號0000000，另1台序號00
    00000）後，而查悉上情。
五、案經劉吉青向法務部調查局台北市調查處自首後，由台北市
    調查處報請台灣雲林地方法院檢察署檢察官偵查起訴。
    理  由
壹、程序方面：
    按被告以外之人於審判外之陳述，雖不符前4條之規定，而
    經當事人於審判程序同意作為證據，法院審酌該言詞陳述或
    書面陳述作成時之情況，認為適當者，亦得為證據。當事人
    、代理人或辯護人於法院調查證據時，知有第159條第1項不
    得為證據之情形，而未於言詞辯論終結前聲明異議者，視為
    有前項之同意，刑事訴訟法第159條之5定有明文。本判決所
    引用之具傳聞性質之相關證據資料，檢察官、被告及其辯護
    人於本院審判期日均表示無意見，同意作為本案之證據，且
    迄於言詞辯論終結前亦未聲明異議。本院審酌上開證據資料
    作成時之情況，核無違法取證或其他瑕疵，認以之作為證據
    為適當，自均得作為證據，合先說明。
貳、實體方面：
一、訊據上訴人即被告甲○○固坦承伊擔任嘉義大學食品科學系
    教授，在學校內負責教學、研究等工作，綠益康公司與伊協
    商，由綠益康公司與嘉義大學簽立委託研發合約書，並由伊
    執行該公司從事『以超臨界二氧化碳分餾技術純化金線蓮與
    二十八碳醇中機能成分之研究』、『以超臨界二氧化碳分餾
    技術純化鹿茸與五葉松中機能成分之研究』、『以超臨界二
    氧化碳分餾技術純化冬蟲夏草與紅麴中機能成分之研究』等
    計劃，綠益康公司提供之經費為3項研究各60萬元，共計180
    萬元；伊有於91年1月31日向科漢公司劉吉青訂購2台酒精泵
    浦（編號：0000000、0000000），經議價每台17萬元，共34
    萬元，並於91年2月1日簽立銷售合約書；嗣由科漢公司劉吉
    青陸續開立附表一所示之零件貨品之發票共4紙予伊，並由
    伊之研究助理填具購置修繕申請單、黏貼憑證用紙請款，經
    伊核章層轉學校核准後，撥付上開發票之金額34萬元予科漢
    公司，科漢公司將該2台酒精泵浦送至綠益康公司等情，惟
    矢口否認有何上開偽造文書犯行，辯稱：伊確實有向科漢公
    司劉吉青購買附表一所示之零件，並裝置在實驗及研究用之
    機器，後來因為實驗機器發生爆炸，部分零件已毀損丟棄云
    云。
二、經查，被告所自白之上開事實，核與證人劉吉青所證述之購
    買2台酒精泵浦及交付附表一所示零件之4紙發票予被告甲○
    ○向嘉義大學申請並領得款項34萬元等情大致相符（原審院
    卷(二)第101至127頁），並有上述3項委託研究案於90年11月
    14日之簽呈影本（他字(一)卷第117頁）、嘉義大學自綠益康
    公司收受上述3項委託案經費之「國立嘉義大學自行收納款
    項統一收據」影本3紙及「以超臨界二氧化碳分餾技術純化
    金線蓮與二十八碳醇中機能成分之研究」委託研發合約書影
    本、「以超臨界二氧化碳分餾技術純化鹿茸與五葉松中機能
    成分」研究委託研發合約書影本（均附於卷外）、科漢公司
    出售酒精泵浦2台之銷售合約書影本（他字(一)卷第13頁)、財
    物購置修繕申請單4紙、粘貼憑證用紙及統一發票影本各4件
    （他字(一)卷第182至189頁）、嘉義大學支出傳票、電匯明細
    表、受款人清單影本（他字(一)卷第80至90頁），及搜索票影
    本、搜索扣押筆錄、扣押物品收據、贓證物品清單（他字(一)
    卷第30至33頁、第109頁），及於92年1月9日在綠益康公司
    起出之酒精泵浦2台扣案可資佐證。而該查扣之2台酒精泵浦
    ，經原審法官於93年8月18日當庭勘驗結果，2台泵浦都是Ｂ
    ＲＡＮ＋ＬＵＥＢＢＥ廠牌，型號都是Ｎ－Ｐ31，年份都是
    2002，沒有月、日，1台序號0000000，另1台序號0000000，
    有原審勘驗筆錄及照片可參（原審卷(二)第214、201、202頁
    ）。再者，被告有以劉吉青所交付如附表一所示零件之發票
    4紙，向嘉義大學申請款項34萬元支付予科漢公司等情，亦
    經證人薛耀晴、王璧娟證述屬實（原審卷(二)第175至177頁、
    第164至166頁）。綜參上開補強證據，已足資證明被告於審
    理中所為之該部分自白，應具有相當程度之真實性，而確信
    被告前述該部分自白，應屬真實。
三、雖被告矢口否認有上揭偽造文書犯行，並以上開情詞置辯，
    惟查：
  (一)被告並未向科漢公司購買附表一所示之零件乙情，業據證人
    劉吉青迭次指證不移，甚而於本院上訴審審理時亦結證：我
    們公司沒有進口發票上這批零件，也沒有賣給被告這批零件
    等語明確（本院上訴卷第189頁）。雖被告以證人劉吉青係
    因張秋佳所出售予綠益康公司之臨界設備爆炸，貨款給付發
    生糾紛，及被告所研發之機器，將嚴重影響鉅山公司進口機
    器之利益，因而故意誣陷打擊被告，而由劉吉青提出不實檢
    舉云云。然而：
  (1)證人劉吉青之供詞始終均指證未出售附表一所示之零件予被
    告乙節不移，且互核其歷次之供證內容均相一致，並無重大
    瑕疵或矛盾存在。並參以，證人於原審及本院審理中，經具
    結後仍向法官為相同之供證，足見前開證述，其任意陳述之
    信用性已確受保障之情況下所作成，其可信度甚高，應堪憑
    採為真實。況證人劉吉青因自首坦白上開犯行，乃係自承自
    己參與共犯之犯罪行為，因其不利於己之供述，即應共負上
    開罪責，並未能因此嫁禍他人而為自己脫罪之情形，故衡之
    經驗法則與論理法則，其亦無虛偽陳述之危險，益徵證人劉
    吉青所為之不利於被告之自白，應屬真實可採。此外，證人
    劉吉青之前述自白及指證，並有後述之補強證據可資佐證其
    供述之真實性。
  (2)證人劉吉青於檢察官偵查中，經檢察官問：「2月27日及3月
    5日這2張發票上你們公司的零件曾經進口過？」時，劉吉青
    證稱：「有，我們還有進口證明單，只是時間比較早，1995
    年有進1批。」，並提出1995年證明單，及目錄、傳真原稿
    等件為證，經核其上確有附表一編號零件（原審卷(二)第10
    7頁背面至108頁背面、第92至99頁）；就上述1995年的證明
    單、傳真，證人劉吉青並於原審審理時結證稱：「美國這家
    原廠，2年前已經停產這些零件，所以最近1、2年沒有人在
    買這些零件。」、「當初我會拿一支32ＣＣ萃取管（註：即
    附表一編號零件），是因為美國那家原廠已經被收購，停
    產，如果是其他零件，也許還可以找到，但這32ＣＣ萃取管
    在國內要找到同級品很難，目前只有廖博士的食品研究所有
    這個而已。」、「為了配合嘉義大學買的零件，上面的零件
    都是根據我們公司以前買的零件編號開的，32ＣＣ這種型號
    萃取管嘉義大學也是找不到。美國這家公司已經停產。」、
    「43頁這張發票（註：指他字(一)卷第43頁的發票，即附表一
    編號、、、零件，編號MH00000000的發票），美國
    原廠（ＫＥＹＳＴＯＮＥ）最近兩年已經被併購，所以台灣
    的實驗室已經沒有這些東西，我們公司進貨，上次有提出影
    本部分，我們都是在1995年進的，在91年，美國原廠已經被
    併購，我們不可能再進這家公司的產品。」（原審卷(二)第10
    8頁背面、第235頁、第239頁、第214頁背面）。
  (3)再者，經觀諸嘉義大學實驗室之機器上及爆炸後之超臨界設
    備機器殘體上、超臨界設備在建置時之數位影像上、以及被
    告所提出之奈米結晶裝置設計圖說上，均未能找到裝有附表
    一編號、的零件，可見該2項零件應非被告實驗所用。
    此外，科漢公司亦未能提出販售本件附表一所示零件之進貨
    及銷售憑單、發票，經該公司函覆本院可參（本院上訴卷第
    171頁）。益徵證人劉吉青前述所供證：未販售附表一所示
    之零件予被告乙節，應與事實相合。
  (4)另參以，本案4紙發票合計之金額，適與被告所購置之酒精
    泵浦2台34萬元相同（原每台售價18萬5千元，2台合計37萬
    元，嗣經與被告議價為每台17萬元，2台合計34萬元，是以
    劉吉青及張秋佳之檢舉函，才會誤載為37萬元，見他字卷
    (一)第77頁），況證人劉吉青並證稱：「4張發票加起來會34
    萬元，是我交代秘書，由美國的管柱，由他去拼湊的。」、
    「參考有進口過哪些項目、編號。」、「跟秘書說1張發票
    不要超過台幣10萬元。」、「當初甲○○只要求耗材報銷，
    所以我們秘書根據公司有進過的零件耗材直接照那個品名填
    上去，只要總價在10萬元以下就可以。」、「一般作業程序
    ，要求我們在10萬元以下先傳真1張估價單的草稿，給他確
    認可以，他才去填寫申請財物購置修繕申請單，我們才可以
    照草稿開發票證明。」等語明確（原審卷(二)第215、126、12
    7、106、107頁）。益徵本件被告確係應被告之要求，科漢
    公司之劉吉青始將該2台酒精泵浦34萬元，分散在4紙零件發
    票，至為明顯。否則，劉吉青既已依約交貨，又何必自找麻
    煩，分4次收款，且讓其公司受有利息之虧損。顯見被告並
    未購買附表一所示之零件，亦甚明灼。
  (5)基上述各項證據綜合判斷，證人劉吉青之指證，並無重大矛
    盾瑕疵，亦未違背經驗法則與論理法則，且核與事實相符，
    又經調查前述各項證據，已能補強證人劉吉青指證被告之上
    開犯罪情節非屬虛構。
  (二)雖被告另辯稱：我確實有向科漢公司購買發票上所載附表一
    所示之零件，有部分裝置嘉義大學實驗室內之儀器上、有部
    分放在抽屜內、有部分裝在上述張秋佳組裝而已經爆炸之超
    臨界設備內，部分零件在爆炸後已經不見了云云。惟查：
  (1)本件經劉吉青向嘉義大學檢舉後，該校專案小組人員於91年
    12月12日至被告研究室實地查證結果，被告之研究室僅有MH
    00000000統一發票內所列閥門配件50x11mm-4/85ml一個管柱
    兩個接頭，及100x11mm-9.7ml一個管柱兩個接頭兩組物品；
    並無200x14mm-32ml及320x14mm-50ml兩項物品，此有嘉義大
    學專案小組調查報告影本（他字(二)卷第84至87頁）在卷可以
    證明。亦即，本件僅查到附表一編號、零件，但卻未查
    得附表一編號、零件。之後，依被告向嘉義大學提出之
    答辯書說明「…發票編號MH00000000中，管柱之閥門配件20
    0x14mm-32ml與320x14m m-50ml是屬消耗器材，體積大型之
    管柱，被用來填充吸附劑當為吸附水分、機能成分或有毒成
    分。今年7月間，進行放大實驗時，這些管柱之閥門配件被
    裝於裝置中吸附水分（使用50ml管柱）與機能成分（使用32
    ml管柱），檢測放大實驗之數據。此設計之儀器屬雙向設計
    ，每方向皆各裝入32ml管柱與50ml管柱1組。進行實驗中，機
    器發生爆裂，因此這些管柱之閥門配件被打到附近田中或水
    溝中。」「結論一管柱之閥門配件是屬消耗器材。二管柱之
    閥門配件50x11mm-4.8ml-4/85ml與100x11mm-9.7ml在本研究
    室中，其他管柱是屬消耗材，業已丟棄或遺失。三管柱之閥
    門配件200x14mm-32ml及320x14mm-50ml，於今年7月間進行
    實驗時，機器發生爆裂，已被丟棄或遺失。」等情（他字(一)
    卷第108至110頁），嘉義大學人事室即據以答覆檢舉人劉吉
    青、張秋佳，並副知教育部政風處（他字(一)卷第107頁）。
    而依被告之上開答辯書所示：
  附表一編號、零件在其嘉義大學實驗室中。
  附表一編號、零件原來裝在張秋佳組裝在綠益康公司之
    超臨界設備中，該設備因爆炸，致零件被打到附近田中或水
    溝中，該零件已經遺失或丟棄。
  其它管柱（是否指附表一編號１、２、３、４、５、６、７
    、８、９、１０、、、、零件，語意不明）是屬消耗
    材，業已丟棄或遺失。
  (2)嗣原審法院審理時，距上述嘉義大學調查已有半年多，被告
    始又於92年6月16日委其辯護人具狀表示：附表一編號３、
    ４、７、８、９、１０之零件也裝在嘉義大學其實驗室的實驗
    儀器內，因為他要到另外的學校任職，請求法官扣押上述實
    驗室內的儀器，等他日再勘驗並委請專業機構鑑定等語（原
    審卷(一)第77至85頁）。原審法官依被告之聲請於92年6月24
    日扣押該批實驗室內儀器（原審卷(一)第97至100頁）。此外
    ，被告復表示：附表一所示零件，部分裝在其實驗室內儀器
    ，另有部分裝在上述爆炸的超臨界設備，上述張秋佳組裝之
    超臨界設備在建置時的數位影像資料，以及爆炸後現場數位
    影像資料都在綠益康公司等情，乃由原審法官委請台灣糖業
    公司研究所派員鑑定，該所指派博士研究員鄭作林先生協助
    鑑定，再分別於93年3月22日至被告位於嘉義大學的實驗室
    勘驗、鑑定（原審卷(一)第241至287頁）；於93年3月23日到
    放置爆炸後超臨界設備機器殘體的鉅山公司工廠勘驗、鑑定
    （原審卷(二)第1至18頁）；於93年3月25日到綠益康公司勘驗
    、鑑定數位影像資料（原審卷(二)第28至35頁）。經鑑定之結
    果，有台灣糖業公司研究所超臨界流體設備鑑定報告書1宗
    可以參考（外放）；而就各零件（不論廠牌）的數目，有該
    鑑定報告書內附之1份「超臨界流體設備之零件勘查數目與
    影像資料推論的數目一覽表」（如附表二所示）可對照。依
    上開鑑定結果，亦未能作為被告之有利認定，茲分述理由如
    下：
  證人即台灣糖業公司研究所博士研究員鄭作林於本院上訴審
    審理時到庭結證稱：「我們是根據發票上所記載零件型號（
    從發票上的型號找到型錄來判斷零件的尺寸、式樣）來對照
    實物，如果尺寸、式樣一樣就認定是發票上所記載的零件。
    」、「我們僅能判斷他與發票上的形式、尺寸相同。並不能
    判斷是同一零件，因為零件上沒有序號。」等語（本院上訴
    卷第185、186頁）。則參互前述證詞內容，足見證人鄭作林
    所為之鑑定僅能依型錄上之記載判斷該零件是否符合發票上
    列載零件之型式、尺寸等，而認定是否係屬相同於發票上之
    零件，而未能認定是否係屬同1零件，亦即附表二所示之記
    載勘查數目，係指與發票所示零件之型式、尺寸、型號相同
    者，非即指係被告向科漢公司所購買之同1零件。是依勘查
    結果附表二所記載之實際找到零件數目，並不能當然推論被
    告有購買並裝置附表一所示之零件至明。
  且參以，被告在91年12月間向嘉義大學提出之答辯書中先稱
    ：附表一編號、零件原來裝在張秋佳組裝在綠益康公司
    的超臨界設備，因為機器爆炸，被打到附近田中或水溝中，
    已經遺失或丟棄云云。然查該2項零件，非但未能在鉅山公
    司之機器殘體中找到，甚至在綠益康公司勘驗、鑑定該超臨
    界設備建置時之數位影像資料，亦無該2項零件之建置。足
    見，被告前揭所辯，與事實不符，已有可疑。
  再者，被告又依另一份奈米結晶裝置設計圖說（原審卷(二)第
    33、34頁），改口稱：附表一編號、、、、零件
    ，準備要設計在該奈米結晶裝置上，並將該奈米結晶裝置在
    上述已經爆炸的超臨界設備，惟因機器爆炸，來不及裝上去
    云云。然依鄭研究員當場表示：「1.本裝置合理推論是可連
    接在已經爆炸的分離槽上面。2.但是該奈米結晶裝置尚未裝
    置在該分離槽上面。3.至於附表一編號、、、、
    零件是不是適合裝置在該奈米結晶裝置上，涉及到更專業的
    奈米技術領域，不是我可以判斷的。」（原審卷(二)第30、31
    頁）。且於鑑定報告書亦為相同之認定（鑑定報告書第5頁
    ），而依該鑑定報告書說明：「發票內所載零件於爆炸後，
    可能有少部分連接在分離槽上蓋的轉接頭零件，會隨分離槽
    上蓋爆開而離現場，至於其他零件在爆炸後只會扭曲變形，
    應該不致會碎裂不見。」（鑑定報告書第5頁），益徵被告
    所辯：因爆炸而毀損云云，應非實情。
  復參以，附表一編號、零件每個就高達1萬多元，各2個
    合計5萬元（他字(一)卷第183頁），附表一編號、零件，
    合計亦達3萬5千2百80元（他字(一)卷第188頁），僅上述4項
    零件就高達8萬5千2百80元，卻均未裝置在爆炸之機器上，
    顯與常情不符。是被告所辯：其它管柱是屬消耗材，業已丟
    棄或遺失云云，尚難憑信為真。
   另查依實驗室之機器上、爆炸後的超臨界設備機器殘體上
     、超臨界設備在建置時的數位影像上、以及被告所提出之
     上述奈米結晶裝置設計圖說上，均未能找到裝有附表一編
     號、之零件，且其後卻在其實驗室抽屜內，找到附表
     一編號、零件各1個（如附表二所示），已有可疑。且
     就附表一編號、零件，被告在91年12月間向嘉義大學
     提出答辯書中稱：是裝在張秋佳組裝在綠益康公司的超臨
     界設備，因為機器爆炸，被打到附近田中或水溝中，已經
     遺失或丟棄等語，是被告因為可以預料到勘驗、鑑定該超
     臨界設備建置時之數位影像資料，必然會看出並無這2項零
     件的建置，始又畫出1張奈米結晶裝置，據而辯稱準備要裝
     在該奈米結晶裝置上云云。由此可見，在證人劉吉青、張
     秋佳91年底提出本案檢舉後，其它零件可能買得到（如附
     表一編號、零件），至附表一編號、零件卻不可
     能購買得到，被告即以因裝在張秋佳組裝在綠益康公司的
     超臨界設備，因為機器爆炸，被打到附近田中或水溝中，
     已經遺失或丟棄乙節而飾卸其責，自非可取。
   綜參以上各情，雖經鑑定結果，有如附表二所示之零件與
     發票上記載之零件型號、型式相同，但依前述理由，難認
     即屬發票上記載之零件，而作為被告確有購買發票上零件
     之證明。
   (3)又查，證人即鉅山公司負責人張秋佳證稱，附表二所示在
     鉅山公司堆置的槽體與管路設備（即上述所謂「爆炸後的
     機器殘體」）上找到的零件，都是他向綠益康公司承製該
     超臨界設備時，以鉅山公司名義購買來使用的，並於之前
     向檢察官提出各該以鉅山公司為買受人名義的零件發票（
     張秋佳的證詞，見原審卷(二)第128至137頁，發票影本見原
     審卷(二)第57至60頁）。然被告卻辯稱該超臨界設備使用的
     上述零件，是本案系爭4張發票所載的零件，是嘉義大學所
     買的，業如前述。甚而，被告於檢察官偵訊時供稱：「（
     檢察官問：發票上的零件你曾經請科漢公司直接拿到綠益
     康公司交給張秋佳？）被告甲○○答：沒有，我自己拿去
     。」、「（檢察官問：你的意思是零件你自己拿去給張秋
     佳使用？）被告甲○○答：我自己拿去換掉。那時候綠益
     康吳耀崑先生說他這零件組裝不良，這機器是這樣，90年
     3月開始作，到90年年底都還沒有結束，那他這時候就產生
     很多糾紛，吳耀崑付人家100萬定金後…我要進行研究計畫
     ，後來我跟張秋佳說這零件能用嗎？但為了大家彼此的關
     係，我就自己去把它換下來。」（原審卷(二)第184頁背面）
     ，則衡之常理，被告身為教授，又非組裝機器的工作人員
     ，應無自己去拆換如此多、如此重要的零件之理，況綠益
     康公司出資請鉅山公司張秋佳組裝之超臨界設備，何以其
     中部分零件，須由嘉義大學出資購買？足見被告前述辯詞
     ，應非實情，不足採信。
   (4)至被告之研究助理即證人薛耀晴，雖證稱有拿到過科漢公
     司郵寄來的超臨界零件，惟不能明確證稱是否為附表一所
     示的那種零件（原審卷(二)第163至165頁），然證人劉吉青
     則堅決否認有送發票所示之該批零件至嘉義大學，是證人
     薛耀晴看到者未必即是附表一所示之部分零件，其證詞亦
     難為被告有利之認定。
    (三)綜合上開證據之調查結果，並參酌各項情況證據以觀，被
      告應未向科漢公司購買附表一所示之零件之事實，已至明
      確。
四、綜上所述，被告所辯各節，係屬事後卸責之詞，均非可取。
    從而，被告明知未購買附表一所示之零件，竟與劉吉青製作
    不實內容之發票，持以向嘉義大學請領款項之犯行，事證明
    確，堪予認定。
五、至被告辯護人於本院上訴審聲請調查嘉義大學在本案以前是
    否曾給付科漢公司有關如附表一所示零件之款項乙節（本院
    卷第209頁），經查依上開事證既已足認被告並未於上揭時
    間，以嘉義大學名義向科漢公司購買附表一所示零件，至於
    嘉義大學在本案以前是否亦曾購買附表一所示零件而付款？
    並不能當然可作為證明鑑定時所存在之零件必然係本案所購
    買之零件，因零件之販售來源非僅限於科漢公司，是本件既
    已事證明確，上開舉證是否調查與本件事實之認定已無影響
    ，自無再予調查之必要，附此說明。
六、按被告行為後，刑法已於94年2月2日修正公布，並於95年7
    月1日施行，故行為人實施犯罪行為後，法律有變更者，依
    修正後刑法第2條第1項規定，原則上應適用行為時之法律，
    例外於新法較有利於行為人時，始適用新法，即採「從舊從
    輕原則」。惟基於罪刑法定原則及法律不溯及既往原則，行
    為之處罰，以行為時之法律有明文規定者為限，必行為時與
    行為後之法律均有處罰之規定，始有新法第2條第1項之適用
    （最高法院95年度第8次刑事庭會議決議意旨參照）。
    本件之新、舊法比較如下：(一)修正後刑法刪除原第55條後段
    牽連犯、第56條連續犯規定。修正後刑法既刪除牽連犯、連
    續犯之規定，則被告所為數行為，因係屬侵害數個個別不同
    之法益，自應以數個獨立罪論處，併合處罰後合併定其應執
    行刑。比較新舊刑法適用之結果，均以修正前之舊刑法規定
    較有利於被告。(二)刑法第28條原規定：「二人以上共同『實
    施』犯罪之行為者，皆為共同正犯。」新法修正為：「二人
    以上共同『實行』犯罪之行為者，皆為共同正犯。」將舊法
    之「實施」修正為「實行」。原「實施」之概念，包含陰謀
    、預備、著手及實行等階段之行為，修正後僅共同實行犯罪
    行為始成立共同正犯。是新法共同正犯之範圍已有限縮，排
    除陰謀犯、預備犯之共同正犯。新舊法就共同正犯之範圍既
    因此而有變動，自屬犯罪後法律有變更，而非僅屬純文字修
    正，應有新舊法比較適用之問題，本件被告無論依修正前後
    之刑法規定，均屬共同實行犯罪之共同正犯，修正後之法律
    規定並未較有利於被告。(三)又被告行為時刑法第41條第1項
    前段規定：「犯最重本刑為五年以下有期徒刑以下之刑之罪
    ，而受六個月以下有期徒刑或拘役之宣告，因身體、教育、
    職業、家庭之關係或其他正當事由，執行顯有困難者，得以
    一元以上三元以下折算一日，易科罰金。」，其行為時之易
    科罰金折算標準，依廢止前罰金罰鍰提高標準條例第2條前
    段規定，就其原定數額提高為100倍折算1日，則本件被告行
    為時之易科罰金折算標準，應以銀元100元以上300元以下折
    算1日，經折算為新臺幣後，應以新臺幣300元以上900元以
    下折算為1日。惟95年7月1日修正公布施行之刑法第41條第1
    項前段則規定：「犯最重本刑為五年以下有期徒刑以下之刑
    之罪，而受六個月以下有期徒刑或拘役之宣告者，得以新臺
    幣一千元、二千元或三千元折算一日，易科罰金。」，是修
    正後刑法易科罰金折算標準已由銀元100元以上300元以下即
    新臺幣300元以上900元以下折算1日，提高為以新臺幣1,00
    0元、2,000元或3,000元折算1日，比較修正前後之易科罰金
    折算標準，以95年7月1日修正公布施行前之規定，較有利於
    被告。(四)刑法第33條第5款關於「罰金：一元以上」之規定
    ，修正公布為「罰金：新台幣一千元以上，以百元計算」，
    刑法法定本刑中列有罰金者，其法定最低度罰金因之提高，
    涉及科刑規範變更，自有新舊法比較之必要，比較結果，以
    適用舊法規定，定其罰金部分之法定刑對被告較有利。(五)依
    前所述，本件綜合比較新、舊法結果，應適用修正前刑法相
    關規定。(六)商業會計法第71條亦於95年5月24修正施行，第
    71條原規定：「商業負責人、主辦及經辦會計人員或依法受
    託代他人處理會計事務之人員有左列情事之一者，處五年以
    下有期徒刑、拘役或科或併科新台幣十五萬元以下罰金」，
    修正後則規定：「商業負責人、主辦及經辦會計人員或依法
    受託代他人處理會計事務之人員有下列情事之一者，處五年
    以下有期徒刑、拘役或併科新臺幣六十萬元以下罰金」，比
    較商業會計法新舊法規定，修正後商業會計法並非有利於被
    告，依刑法第2條第1項前段規定，本件亦應適用行為時即修
    正前商業會計法第71條規定。
七、按商業會計法第4條所指之「商業負責人」，應依公司法第8
    條之規定。而公司法第8條第2項係規定：「公司之經理人或
    清算人，股份有限公司之發起人、監察人、檢查人、重整人
    或重整監督人，在執行職務範圍內，亦為公司負責人。」則
    劉吉青為科漢公司之業務經理，在執行其職務範圍內既為公
    司負責人，明知無販賣附表之零件予嘉義大學，郤填製有販
    賣附表之零件之不實事項可作為會計憑證之統一發票，自應
    成立修正前商業會計法第71條第1款商業負責人以明知為不
    實之事項，而填製會計憑證罪。被告雖非商業負責人，惟依
    刑法第31條第1項規定「因身分或其他特定關係成立之罪，
    其共同實施或教唆幫助者，雖無特定關係，仍以共犯論。故
    被告與劉吉青利用使不知情之公司會計（秘書）郭姓成年女
    子先後製作內容不實之上開發票4紙，並持之向嘉義大學行
    使請領款項，核其所為，應係犯商業會計法第71條第1款商
    業負責人以明知為不實之事項，而填製會計憑證罪。劉吉青
    使不知情之公司會計（秘書）郭姓成年女子犯罪，為間接正
    犯。被告與劉吉青就上開犯行，有犯意之聯絡及行為之分擔
    ，為共同正犯。被告先後4次明知為不實之事項而填製會計
    憑證之行為，時間緊接，犯罪構成要件相同，顯係基於概括
    之犯意而為之，為連續犯，應依修正前刑法第56條之規定，
    論以一罪，並加重其刑。按修正前商業會計法第71條第1款
    商業負責人以明知為不實之事項而填製會計憑證罪，係刑法
    第215條業務上登載不實罪的特別規定，自不再論以業務上
    登載不實罪，併此說明。
八、查被告與嘉義大學受綠益康公司之委託執行上開3項研究計
    畫，並由被告為執行計畫主持人，則被告自屬從事上開3項
    研究計畫業務之人，負責其研究計畫中相關所需器材之採購
    工作，而關於執行計畫費用請領撥放即屬業務範圍，是被告
    為執行上述計畫請領款項，所填製之財物購置修繕申請單及
    粘貼憑證用紙（兼驗收證明、請款），自屬本於業務上所作
    成之文書。則被告先後使不知情之研究助理薛耀晴（已成年
    ），填製不實之財物購置修繕申請單及粘貼憑證用紙（兼驗
    收證明、請款），並使不知情之王璧娟教授（已成年）在該
    申請單之「驗收證明」欄蓋章，所為係犯刑法第215條之業
    務登載不實文書罪。被告使不知情之研究助理薛耀晴及教授
    王璧娟（均已成年）犯罪，為間接正犯。被告與劉吉青就上
    開犯行，有犯意之聯絡及行為之分擔，為共同正犯。被告先
    後4次業務上登載不實文書之行為，時間緊接，犯罪構成要
    件相同，顯係基於概括之犯意而為之，為連續犯，應依刑法
    第56條之規定，論以一罪，並加重其刑。被告基於其執行研
    究計劃業務上製作內容不實之財物購置修繕申請單及粘貼憑
    證用紙（兼驗收證明、請款），經逐層送請不知情之嘉義大
    學各主管學校行政職務之會計單位或主管核准判行方可請領
    款項，則被告之呈核行為，應屬機關內部職務上之層轉行為
    ，非本於該偽造文書之內容而有所主張，自不能論以行使罪
    ，公訴人認已構成刑法第216條之行使罪，亦有未洽，併予
    敘明。公訴人雖以被告係從事公務之人員，而認該部分犯行
    應構成刑法第220條、第211條之偽造公文書罪，惟被告非屬
    公務員，其所作成之文書自非公文書，詳如後述，爰逕予變
    更公訴人之起訴法條。
九、查嘉義大學食品科學系系主任（兼辦學校行政業務）張瑞郎
    、會計組員（學校行政人員）王香富、會計主任（學校行政
    人員）蔡正文、生命科學院院長（兼辦學校行政業務）楊玲
    玲，為任職於嘉義大學辦理行政職務之公務員（均已成年）
    ，其等分別在被告所填製之上開請款單據文書關於其等掌管
    之審核欄一一核章判行，即屬其公務上所作成之文書，從而
    ，被告使前述公務員在不實內容之文書上核章，所為係犯刑
    法第214條之使公務員登載不實罪。被告與劉吉青就上開犯
    行，有犯意之聯絡及行為之分擔，為共同正犯。被告先後4
    次使公務員登載不實文書之行為，時間緊接，犯罪構成要件
    相同，顯係基於概括之犯意而為之，為連續犯，應依修正前
    刑法第56條之規定，論以1罪，並加重其刑。被告之上開偽
    造文書犯行，使嘉義大學撥付款項予科漢公司，雖未構成圖
    利罪或利用職務機會詐欺罪（詳如後述），惟其撥付款之項
    目（附表一所示零件）與實際購物項目（酒精泵浦2台）並
    不相符合，按刑法處罰偽造文書罪之主旨，係在保護文書之
    實質真正，是以，上開請款項目不實，即足以影響嘉義大學
    是否採行政府採購法之程序而有不同之審核標準及管理方式
    ，自足生損害嘉義大學對於該筆款項審核撥付之正確性，又
    嘉義大學固為學校機關，惟被告之本件犯行，所損及者乃係
    嘉義大學該一法人對於研究經費撥放項目審核之正確性，對
    於其他公眾利益並不生影響，一併記明。公訴人雖以被告此
    部分犯行應構成刑法第220條、第211條之偽造公文書罪，惟
    被告非屬公務員，其所作成之文書自非公文書，已如前述，
    爰逕予變更公訴人之起訴法條。
十、被告所犯之前揭商業會計法第71條第1款商業負責人以明知
    為不實之事項而填製會計憑證、業務上登載不實文書、及使
    公務員登載不實3罪間，有方法結果之牽連關係，而先後商
    業負責人以明知為不實之事項而填製會計憑證、業務上登載
    不實文書及使公務員登載不實犯行又各均為連續犯，應先各
    論以商業負責人以明知為不實之事項而填製會計憑證、業務
    上登載不實文書及使公務員登載不實1罪後，再依牽連犯規
    定從一重之商業負責人以明知為不實之事項而填製會計憑證
    罪處斷。
、不另為無罪之諭知部分
一、公訴意旨另以：
  (一)被告甲○○係國立嘉義大學食品科學系教授，其在學校內負
    責教學、研究等工作，於其研究計劃中負責相關所需器材之
    採購工作，為依法令執行公務之人員，被告甲○○利用其主
    管之採購業務之機會，製作內容不實之發票、財物購置修繕
    申請單、粘貼憑證用紙，使嘉義大學出納人員陷於錯誤而詐
    取嘉義大學之財物，因認涉犯貪污治罪條例第5條第1項第2款
    之罪嫌；又以違反政府採購法及詐欺之方法違背法令，間接
    圖得綠益康公司之不法利益，並因而使綠益康公司獲得免給
    付34萬元貨款之不法利益，係涉犯同條例第6條第1項第4款
    之罪嫌。
  (二)又被告甲○○在嘉義大學進行確實地查核後，為積極掩飾其
    上述以不實發票詐領34萬元之犯行，乃於91年12月間某日，
    以自己之電腦設備，將上述4張發票內不實內容，繕打出4張
    業務上掌管之物品管理清冊，並列印出來後，向其好友即綠
    益康公司負責人吳耀崑佯稱確有採購該批零件器材，並請吳
    耀崑在該4張物品管理清冊上蓋綠益康公司之大、小章（即
    公司印章與吳耀崑私章），同時由吳耀崑註記「驗收無誤」
    並簽上「吳耀崑」姓名，吳耀崑雖未親眼驗收有該批零件器
    材，但因對甲○○所言信以為真，因而於91年12月20日依照
    甲○○之意，在該4張物品管理清冊上蓋上綠益康公司之大
    、小章，註記「驗收無誤」，並簽上「吳耀崑」姓名，且押
    上「＼」日期為不實之內容，被告甲○○並隨即將該物
    品管理清冊交付人事室而為行使，藉以掩飾其犯罪行為，足
    生損害於嘉義大學及綠益康公司，因認被告甲○○亦構成刑
    法第215條業務登載不實文書罪之間接正犯等語。
二、按犯罪事實，應依證據認定之，無證據不得推定其犯罪事實
    ；又不能證明被告犯罪者，應諭知無罪之判決，刑事訴訟法
    第154條第2項、第301條第1項分別定有明文。次按認定不利
    於被告之事實，須依積極證據，苟積極證據不足為不利於被
    告之事實認定時，即應為有利於被告之認定，更不必有何有
    利之證據。
三、被告甲○○是否涉犯公訴人所起訴之貪污治罪條例第5條第1
    項第2款及同條例第6條第1項第4款等罪嫌（如前揭公訴意旨
    (一)部分）？本院審認如下：
  (一)按95年5月5日修正前之貪污治罪條例第1條原規定：「依據
    法令從事公務之人員，犯本條例之罪者，依本條例處斷；其
    受公務機關委託承辦公務之人，犯本條例之罪者，亦同。」
    ，惟修正後之該條規定內容則為：「公務員犯本條例之罪者
    ，依本條例處斷。」，其中關於「公務員」之定義，依94年
    1月7日修正公布、95年7月1日施行前之舊刑法第10條第2項
    規定：「稱公務員者，謂依法令從事於公務之人員。」，惟
    新法之規定內容則為：「稱公務員者，謂下列人員：一、依
    法令服務於國家、地方自治團體所屬機關而具有法定職務權
    限，以及其他依法令從事於公共事務，而具有法定職務權限
    者。二、受國家、地方自治團體所屬機關依法委託，從事與
    委託機關權限有關之公共事務者。」。是前開修正後貪污治
    罪條例第2條關於公務員之定義，自應回歸新刑法關於公務
    員定義要件上，而關於公務員定義，新刑法第10條第2項已
    大幅限縮刑公務員之範圍，依該條項第1款後段之規定，雖
    非依法令服務於國家或地方自治團體所屬機關，惟依相關法
    令規定，從事於公共事務，而具有法定職務權限者，方視為
    刑法上之公務員。於修正理由中亦舉例說明，依政府採購法
    規定之公立學校、公營事業之承辦、監辦採購人員方屬該條
    款後段之「其他依法令從事於公共事務而具有法定職務權限
    之人員」。查被告為嘉義大學食品科學系之教授，其工作內
    容之本質即在教學研究，並非公共事務，且未兼任該校其他
    之行政職務，自未因而具有法定職務權限。是被告甲○○核
    非刑法第10條第2項第1款前段及第2款所規定之公務員。
  (二)次應審究者，乃被告執行上開3項研究計畫，是否屬刑法第
    10條第2項第1款後段之「其他依法令從事於公共事務而具有
    法定職務權限之人員」？依證人蔡正文於92年1月24日調查
    筆錄證稱：「研究計畫內的財物購置，金額在新台幣10萬元
    以上者，由總務處負責採購，至於金額在新台幣10萬元以下
    者，由計畫主持人負責採購，程序為填寫財物購置修繕申請
    單、經單位主管（即各學院院長）核准後，待廠商交貨開出
    發票，再將發票粘貼於粘貼憑證用紙，經經辦人、驗收證明
    經辦主管及授權主管核章後，送至會計室，經會計室審核無
    誤後，才會撥款」等情。足見，倘嘉義大學本身之採購案，
    其經辦權係在嘉義大學之總務處，如係受委託研究計畫內之
    相關採購，金額在10萬元以上者，採購權責仍在總務處，金
    額在10萬元以下者，執行計畫之主持人可逕為購置後，再依
    請款程序申請撥付款項，足認嘉義大學對外採購之權屬機構
    ，為嘉義大學總務處之各組業務人員，而非執行研究計畫之
    教授。是被告甲○○顯非嘉義大學負責對外採購事務之承辦
    監辦權人，從而被告甲○○即非屬刑法第10條第2項第1款後
    段之「其他依法令從事於公共事務而具有法定職務權限之人
    員」。
  (三)綜前所述，被告既不具有貪污治罪條例第2條所稱公務員之
    身分，自非公訴人所起訴之貪污治罪條例第6條第1項第4款
    之圖利罪、同條例第5條第1項第2款之利用職務機會詐取財
    罪所處罰之犯罪主體，本件依法自難以該罪相繩。
四、又按貪污治罪條例第5條第1項第2款之利用職務機會詐取財
    罪及同條第6條第1項第4款之圖利罪之成立，以行為人是否
    具有違法性之成立要件，即行為人是否具有主觀之不法故意
    ，是本院次應審酌者為：被告是否有意圖為自己或他人不法
    所有之意圖？查被告為規避政府採購法之規範，雖以未實際
    向科漢公司購買之附表一所示零件分散填製在4紙發票，持
    向嘉義大學請領34萬元，用以支付向科漢公司購買2台酒精
    泵浦之價金34萬元之事實，固經本院認定如前。然上開2 台
    酒精泵浦係被告以嘉義大學名義向科漢公司購置，【而供執
    行被告所負責之嘉義大學與綠益康公司之前述研究計劃所使
    用】，除據被告陳明在卷，並經證人即綠益康公司負責人吳
    耀崑於本院上訴審審理時到庭結證稱：被查獲之2台酒精泵
    浦是被告進行研究計劃所採購的研究器材，被告執行本案研
    究計劃需要這2台酒精泵浦，這2台酒精泵浦是裝在我們公司
    之超臨界流體設備上面（本院上訴卷第136、137、141頁）;
    且證人即案發時任職於綠益康公司羅偉碩亦結證：這2台酒
    精泵浦是裝在分餾機上，進行分餾使用，當時被告有指導我
    們公司進行工業化計劃，即做巴西蘑菇、檜木、蜂膠等之分
    餾，整個操作過程的條件，都是由被告提供的，我們是配合
    被告給我們生產操作的條件，來為量產計劃等語綦詳（本院
    上訴卷第145至147頁）。參互上開證詞以觀，足見該2台酒
    精泵浦係供前述研究計劃所購置，並非被告私人名義使用，
    準此，該2台酒精泵浦既為執行上述研究計劃所需使用之器
    材，則被告雖巧立名目，以附表一所示零件之4紙發票，向
    嘉義大學申請而支付科漢公司該2台酒精泵浦之價金34萬元
    ，難謂在主觀上有為自己或他人不法所有之不法故意，應堪
    確認。再按貪污治罪條例之利用職務機會詐取財罪，在客觀
    上須具備刑法第339條詐欺罪之犯罪基本構成要件，即須有
    施詐術而取得財物或因而受有不法利益之客觀要件。而查，
    被告以嘉義大學名義向科漢公司購置本案2台酒精泵浦，固
    確以未實際向科漢公司購買之附表一所示零件分散填製在4
    紙發票，持向嘉義大學請領34萬元，用以支付向科漢公司購
    買2台酒精泵浦之價金34萬元。然該2台酒精泵浦乃係供執行
    上述研究計劃所購置之器材，並確實供於上述研究計劃使用
    ，被告自始並無將該2台酒精泵浦據為所有之意，亦如前述
    ，自與「詐欺取財」之犯罪構成要件已有未合。又查，被告
    確有以嘉義大學名義，向科漢公司購買該2台酒精泵浦，並
    以不實內容之附表一所示零件之4紙發票，向嘉義大學請領
    款項34萬元，亦經證人劉吉青迭次證述屬實，準此觀之，綠
    益康公司向嘉義大學請領款項34萬元，其實質上乃在實現其
    對該2台酒精泵浦之價金債權34萬元，尚難認受有何其他不
    法利益，雖其向嘉義大學具領之項目係附表一所示零件，惟
    此乃另犯涉偽造文書之問題，已經本院認定論罪如上，自與
    本罪是否成立無涉，併予敘明。
五、綜前所述，被告既非屬貪污治罪條例第2條所稱之公務員，
    即非本條例犯罪所處罰之犯罪主體，且被告以不實內容之附
    表一所示零件之4紙發票，向嘉義大學請領該2台酒精泵浦之
    價金34萬元，固然涉犯有偽造文書罪責，然被告自始並不具
    有不法所有之主觀故意，亦未使自己或他人因而受有任何財
    物或不法利益，而不具有客觀犯罪成立要件。從而，被告上
    開行為，與公訴人起訴之貪污治罪條例第5條第1項第2款及
    同條例第6條第1項第4款之犯罪構成要件顯然有間，是犯罪
    自不能成立，此外，公訴人復未能提出適合於證明被告成立
    上開罪名之積極證據，基於無罪推定之原則，原應就該部分
    （即公訴意旨(一)所示）為被告甲○○無罪之諭知，惟公訴人
    既認該部分與前揭論罪科刑之部分，有牽連犯之裁判上一罪
    關係，爰就公訴意旨(一)部分不另為其無罪之諭知。
六、被告甲○○是否構成公訴人所起訴之刑法第215條業務登載
    不實文書罪之間接正犯（如前揭公訴意旨(二)部分）？本院審
    認如下：
  (一)按刑法第215條之從事業務者登載不實罪，係以從事業務之
    人，明知為不實之事項，而登載於其業務上作成之文書，足
    以生損害於公眾或他人，為構成要件，屬於身分犯之一種，
    故非從事該項業務之人，除有與特定身分、關係者共犯情形
    ，得依刑法第31條第1項規定處理外，即無成立該罪之餘地
    ，至若他人明知為不實之事項，而使從事業務者，登載於其
    業務上作成之文書，因本條文無如同法第214條 (使公務員
    登載不實罪)之相類規定，法律既無處罰明文，亦不能再擴
    張援引間接正犯之理論論處（最高法院86年度台上字第5125
    號判決參照）。
  (二)經查被告將附表一所示零件，分別繕打在4紙物品管理清冊
    ，並列印出來後，交由不知情之綠益康公司負責人吳耀崑在
    該四張物品管理清冊上蓋綠益康公司之大、小章（即公司印
    章與吳耀崑私章），同時由吳耀崑註記「驗收無誤」並簽上
    「吳耀崑」姓名等情，迭據被告自白不諱，核與證人吳耀崑
    所於本院審理時所證述情節相符，固堪認被告部分自白，與
    事實相符而可信屬實。
  (三)然查被告雖曾於91年4月10日以技術入股之模式投資綠益康
    公司，取得綠益康公司普通股650萬股，而為綠益康公司之
    股東，但並未在綠益康公司擔任職務或執行業務，非屬在綠
    益康公司從事業務之人，從而，關於綠益康公司物品管理清
    冊之製作應非屬其業務上所作成之文書甚明，則被告既非從
    事綠益康公司業務之人，雖使從事業務之綠益康公司負責人
    吳耀崑登載不實內容於其業務上作成之物品管理清冊上，但
    被告既不具有該罪之身分要件，自難再論以該罪。
  (四)依上所述，被告之上開行為，既不符合刑法第215條業務上
    登載不實文書罪之構成要件，自不能逕論以刑法第215條之
    間接正犯，原應就該部分（公訴意旨(二)部分）為被告無罪之
    諭知，惟公訴人既認該部分與前揭論罪科刑之部分，有牽連
    犯之裁判上一罪關係，爰就公訴意旨(二)部分，亦併不另為其
    無罪之諭知。
肆、撤銷改判之理由
一、公訴人提出之各項證據，均不足證明被告甲○○有公訴意旨
    (一)所起訴之貪污治罪條例第5條第1項第2款利用職務機會詐
    取財物及同條例第6條第1項第4款圖利；與公訴意旨(二)所起
    訴之刑法第215條業務上登載不實文書之間接正犯等犯罪成
    立，已如上述。原審未予詳為審認其犯罪構成要件，徒憑公
    訴人所提之非確切證據及未完善之舉證，即遽認被告該部分
    犯罪成立，並予以論罪科刑，容有未洽。
二、被告上訴意旨，否認犯罪，而指摘原判決不當，固非全有理
    由。然原判決既有前揭可議之處，自應由本院將原判決關於
    被告甲○○部分予以撤銷改判，以期適法。爰審酌被告素行
    良好，並無犯罪前科，有被告全國前案紀錄表附卷可稽，且
    被告為嘉義大學之教授，有正當職業及正常家庭，本次因為
    規避政府採購法之繁複程序，而投機取巧，且並未從中獲取
    任何不法利益，其惡性非重大，然被告為人師表，對於學子
    有身教典範作用，應有更高之道德標準及行為規範之要求，
    竟輕率而為之，且犯後亦未能坦誠面對反省等一切情狀，量
    處如主文第2項所示之刑，以資懲儆。又被告上開犯罪時間
    ，係於96年4月24日前犯之，合於中華民國96年罪犯減刑條
    例所定之減刑條件，爰依該條例予以減其宣告刑2分之1，並
    適用修正前刑法第41條第1項前段規定，併諭知易科罰金之
    折算標準。
伍、適用之法律
  一、刑事訴訟法第369條第1項前段、第364條、第299條第1項
      前段、第300條。
  二、修正前商業會計法第71條第1款，刑法第2條第1項、第11
      條前段、刑法第214條、第215條、第216條，廢止前罰金
      罰鍰提高標準條例第1條前段、第2條，修正前刑法第28條
      、第31條、第41條第1項前段、第55條、第56條。
  三、中華民國96年罪犯減刑條例第2條第1項第3款、第7條、第
      9條。
本案經檢察官劉得鉦到庭執行職務。
中    華    民    國    97    年    6     月    11    日
                  刑事第二庭    審判長法  官  葉居正
                                      法  官  吳勇輝
                                      法  官  郭千黛
以上正本證明與原本無異。
如不服本判決，應於收受本判決後十日內向本院提出上訴書狀。
其未敘述上訴理由者並得於提起上訴後十日內向本院補提理由書
狀（均須按他造當事人之人數附繕本）「切勿逕送上級法院」。
                                      書記官  尤乃玉
中    華    民    國    97    年    6     月    13    日
附錄：本判決論罪科刑法條全文
修正前商業會計法第71條
商業負責人、主辦及經辦會計人員或依法受託代他人處理會計事
務之人員有下列情事之一者，處5年以下有期徒刑、拘役或科或
併科新臺幣60萬元以下罰金：
一、以明知為不實之事項，而填製會計憑證或記入帳冊。
二、故意使應保存之會計憑證、會計帳簿報表滅失毀損。
三、偽造或變造會計憑證、會計帳簿報表內容或毀損其頁數。
四、故意遺漏會計事項不為記錄，致使財務報表發生不實之結果
。
五、其他利用不正當方法，致使會計事項或財務報表發生不實之
結果。
中華民國刑法第214條
（使公務員登載不實罪）
明知為不實之事項，而使公務員登載於職務上所掌之公文書，足
以生損害於公眾或他人者，處3年以下有期徒刑、拘役或5百元以
下罰金。
中華民國刑法第215條
（業務上文書登載不實罪）
從事業務之人，明知為不實之事項，而登載於其業務上作成之文
書，足以生損害於公眾或他人者，處3年以下有期徒刑、拘役或5
百元以下罰金。
中華民國刑法第216條
（行使偽造變造或登載不實之文書罪）
行使第210條至第215條之文書者，依偽造、變造文書或登載不實
事項或使登載不實事項之規定處斷。


司法院資訊處製作；財團法人民間司法改革基金會備份。
